臺北高等行政法院判決　　　　　　　　　　　　　　九十二年度訴字第五六○一號
　　　　　　　　　　　　　　　.
　　原　　　告　甲○○
　　訴訟代理人　丁○○
　　被　　　告　勞工保險局
　　代　表　人　乙○總經理）.
　　訴訟代理人　丙○○
　　　　　　　　戊○○
右當事人間因勞保事件，原告不服行政院勞工委員會中華民國九十二年十一月三日勞
訴字第○九二○○四六九五四號訴願決定，提起行政訴訟。本院判決如左：
　　主  文
原告之訴駁回。
訴訟費用由原告負擔。
　　事  實
緣原告係由嘉義市魚貨運銷業職業工會申報參加勞工保險之被保險人，因腹部挫傷、
腹內出血休克、頭部外傷、腦震盪，於民國（下同）九十一年十二月三十日檢附華濟
醫院於同年月四日出具之勞工保險殘廢診斷書，向被告申請職業傷害殘廢給付。案經
被告審查，以原告小腸切除八十公分後未顯示有發生吸收不良或腸阻塞等併發症，未
達勞工保險殘廢給付標準表規定之給付標準，乃於九十二年四月八日以保給殘字第○
九二六○二八二一五○號函否准所請。原告不服，向勞工保險監理委員會（下稱監理
會）申請審議，經該會以九十二年七月二十三日（92）保監審字第一四○九號審議駁
回。原告猶未甘服，提起訴願，亦遭決定駁回，遂向本院提起行政訴訟。茲摘敘兩造
訴辯意旨如次：
甲、原告方面：
    原告未於言詞辯論期日到場，據其提出書狀及準備程序所陳，聲明、陳述如左：
一、聲明：求為判決
１、訴願決定、審議審定及原處分均撤銷。
２、命被告作成核付原告所請殘廢給付之處分。
二、陳述：
    原告於九十一年十二月四日因頭部挫傷、腹內出血休克、腦震盪，而以小腸切除
    八十公分，導致腹部臟器機能遺存顯著障害為由，向被告申請殘廢給付，至頭部
    挫傷產生之病症，並非本件申請之內容。被告以原告所患未達勞工保險殘廢給付
    標準表規定之給付標準，否准原告所請。惟原告年事已高，投保勞工保險長達十
    幾年，本次因小腸切除八十公分，三年來以六十五歲高齡因開刀後引起腹部不適
    ，計門診治療一二九次，體力已大不如前，飽受病痛折磨之苦。被告之專業醫師
    認為以原告所遺存腹脹腹痛而言，均為藥物可控制云云，亦可說明原告雖經三年
    長期治療，卻尚未痊癒，身體遺存障害之事實。又勞工保險既係強制保險，有關
    給付規定自有明文，殘廢與否應以診斷書為憑，被告不得另為主張。又依行政程
    序法第九條規定，被告不應僅考慮不利於人民之情形，否則與勞工保險條例保障
    勞工生活之意旨相悖，故被告應從寬審核准予原告所請殘廢給付，方符公允。
乙、被告方面：
一、聲明：求為判決駁回原告之訴，訴訟費用由原告負擔。
二、陳述：
１、按「被保險人因普通傷害或罹患普通疾病，經治療終止後，如身體遺存障害，適
    合殘廢給付標準表規定之項目，並經保險人自設或特約醫院診斷為永久殘廢者，
    得按其平均月投保薪資，依同表規定之殘廢等級及給付標準，一次請領殘廢補助
    費，．．。被保險人領取普通傷病給付期滿或其所患普通傷病經治療一年以上尚
    未痊癒，如身體遺存障害，適合殘廢給付標準表規定之項目，並經保險人自設或
    特約醫院診斷為永不能復原者，得比照前項規定辦理。」、「殘廢給付依左列規
    定，審核辦理之：一、被保險人身體遺存障害，適合殘廢給付標準表之任何一項
    目時，按各該項目之殘廢等級給與之。」勞工保險條例第五十三條及第五十五條
    第一款分別定有明文。
２、次按勞工保險殘廢給付標準表「胸腹部臟器障害」系列第五十二障害項目規定，
    「胸腹部臟器遺存障害者。」為第十二殘廢等級，給付標準一○○日。同系列附
    註二規定：「胸腹部臟器障害等級之審定：胸腹部臟器機能遺存障害，須將症狀
    綜合衡量，永久喪失勞動能力與影響其日常生活活動或社會生活活動之狀況及需
    他人扶助之情形，比照精神、神經障害等級審定基本原則，綜合審定其等級。」
    、附註六規定：「『胸腹部臟器遺存障害者』係指胸腹部遺存機能障害，致工作
    上確有明顯之阻害而由醫學上可予證明者，如膀胱括約肌變化所致之尿失禁或肛
    門括約肌不全（因斷裂等）所致之大便失禁者，適用第五十二項第十二級。至於
    施行胃或膽囊切除術，如經過順利，未遺存明顯之永久性機能障礙者，不在給付
    範圍。」。
３、原告因頭部挫傷、腹內出血休克、腦震盪，於九十一年十二月三十日檢附華濟醫
    院於同年月四日出具之勞工保險殘廢診斷書，向被告申請職業傷害殘廢給付。依
    原告平均月投保薪資為新台幣（下同）二七、六○○元，其所請第四十七項第七
    等級殘廢給付，給付標準為四四○日，職業傷害加計百分之五十，給付標準為六
    六○日，故本件原告所請殘廢給付金額為六○七、二○○元。案經被告審查，以
    原告所患未達殘廢給付標準表規定之給付標準，乃以九十二年四月八日保給殘字
    第○九二六○二八二一五○號函否准所請，並經審議審定及訴願決定維持在案。
４、據被告將原告所送殘廢診斷書及調閱之病歷資料，送請特約專科醫師審查，其意
    見略以：「華濟醫院提供之門診紀錄並未顯示李君小腸切除八十公分後，發生吸
    收不良或腸阻塞等併發症，並不符合給付規定。」，復據監理會專業醫師審查，
    其意見略以：「依病歷及補述，本病人手術切除小腸八十公分，一般日常成人小
    腸約五公尺，切除八十公分不會造成生理永久殘廢，亦未達短腸症候群。以其腹
    脹腹痛而言，均為藥物可控制之情況，並非永久性殘廢，勞保局不予核付為合理
    。」。按生病與殘廢係二回事，殘廢給付之審查與傷病給付亦有不同，審查重點
    在於被保險人所患病症是否足以影響其工作能力，本件既經專業醫師審查認原告
    所患病症並不影響其工作能力，所請殘廢給付，應不予給付。至於原告病情嗣後
    若有加重情事，應另案向被告提出申請，併予敘明。
    理  由
一、本件原告經合法通知，未於言詞辯論期日到場，核無行政訴訟法第二百十八條準
    用民事訴訟法第三百八十六條各款所列情形，因依被告之聲請，由其一造辯論而
    為判決。
二、被告代表人原為廖碧英，九十三年五月二十日變更為蔡吉安，嗣於同年六月十六
    日變更為乙○，茲由渠等具狀聲明承受訴訟，核無不合，應予准許。
三、按「被保險人因普通傷害或罹患普通疾病，經治療終止後，如身體遺存障害，適
    合殘廢給付標準表規定之項目，並經保險人自設或特約醫院診斷為永久殘廢者，
    得按其平均月投保薪資，依同表規定之殘廢等級及給付標準，一次請領殘廢補助
    費，殘廢給付標準表如附表二。被保險人領取普通傷病給付期滿，或其所患普通
    傷病經治療一年以上尚未痊癒，如身體遺存障害，適合殘廢給付標準表規定之項
    目，並經保險人自設或特約醫院診斷為永不能復原者，得比照前項規定辦理。」
    、「被保險人因職業傷害或罹患職業病，經治療終止後，如身體遺存障害，適合
    殘廢給付標準表規定之項目，並經保險人自設或特約醫院診斷為永久殘廢者，依
    同表規定之殘廢等級及給付標準，增加百分之五十，一次請領殘廢補償費。被保
    險人領取職業傷病給付期滿，尚未痊癒，如身體遺存障害，適合殘廢給付標準表
    規定之項目，並經保險人自設或特約醫院診斷為永不能復原者，得比照前項規定
    辦理。」為勞工保險條例第五十三條及第五十四條所規定。又勞工保險殘廢給付
    標準表「胸腹部臟器障害」系列第四十七障害項目規定「胸腹部臟器機能遺存顯
    著障害，終身祇能從事輕便工作者」為第七殘廢等級，給付標準四四○日。第五
    十二障害項目規定「胸腹部臟器機能遺存障害者」為第十二殘廢等級，給付標準
    一○○日。同系列附註一規定：（一）胸部臟器，包括心臟、心囊、主動脈．．
    等。（二）腹部臟器，包括胃、肝臟、膽囊、胰臟、小腸及大腸、腸間膜及脾臟
    等．．。同系列附註二規定，胸腹部臟器障害等級之審定：胸腹部臟器機能遺存
    障害，須將症狀綜合衡量，永久喪失勞動能力與影響其日常生活活動或社會生活
    活動之狀況及需他人扶助之情形，比照精神、神經障害等級審定基本原則、綜合
    審定其等級。同系列附註六規定，「胸腹部臟器遺存障害者」係指胸腹部遺存機
    能障害，致工作上確有明顯之阻害而由醫學上可予證明者，如膀胱括約肌變化所
    致之尿失禁或肛門括約肌不全（因斷裂等）所致之大便失禁者，適用第五十二項
    第十二級。至於施行胃或膽囊切除術，如經過順利，未遺存明顯之永久性機能障
    礙者，不在給付範圍。
四、本件原告係由嘉義市魚貨運銷業職業工會申報參加勞工保險之被保險人，因腹部
    挫傷、腹內出血休克、頭部外傷、腦震盪，於九十一年十二月三十日檢附華濟醫
    院於同年月四日出具之勞工保險殘廢診斷書，向被告申請職業傷害殘廢給付。案
    經被告審查，以原告小腸切除八十公分後未顯示有發生吸收不良或腸阻塞等併發
    症，未達勞工保險殘廢給付標準表規定之給付標準，乃於九十二年四月八日以保
    給殘字第○九二六○二八二一五○號函否准所請。原告不服，循序起訴謂其投保
    勞工保險長達十幾年，本次因小腸切除八十公分，三年來以六十五歲高齡因開刀
    後引起腹部不適，計門診治療一二九次，體力已大不如前，飽受病痛折磨之苦，
    卻尚未痊癒，身體遺存障害，而勞工保險既屬強制保險，殘廢與否應以診斷書為
    憑，依行政程序法第九條規定，被告不應僅考慮不利於人民之情形，否則與勞工
    保險條例保障勞工生活之意旨相悖（詳如事實欄所載）云云。惟查：
１、原告係以其小腸切除八十公分導致腹部臟器機能遺存顯著障害為由，向被告申請
    殘廢給付（至頭部挫傷產生之病症，並非本件申請之內容，詳原告訴訟代理人於
    本院九十三年十月二十日準備程序期日所陳）。依原處分卷附原告所提華濟醫院
    九十一年十二月四日出具之勞工保險殘廢診斷書，其「治療經過」欄記載：「剖
    腹手術小腸部分切除，腸系膜裂傷縫合．．腹部長期腹痛腹脹門診治療」等語；
    其「殘廢詳況」欄記載：「小腸部分切除，裂傷縫合，術後長期腹脹腹痛門診治
    療，意識狀態正常、呼吸狀態正常、可自力行走、起臥正常、終身僅可從事輕便
    工作、自行進食、大小便可自理、沐浴更衣可自理、言語狀態正常」等語。案經
    被告送請專業醫師依上開殘廢診斷書，及原告於華濟醫院之病歷資料，綜合審查
    意見略以：「華濟醫院提供之門診紀錄並未顯示李君小腸切除八十公分後發生吸
    收不良或腸阻塞等併發症，並不符合給付規定。」等語。嗣經監理會特約醫師審
    查意見亦認：「依病歷及補述，本病人手術切除小腸八十公分，一般日常成人小
    腸約五公尺，切除八十公分不會造成生理永久殘廢，亦未達短腸症候群，以其腹
    脹腹痛而言，均為藥物可控制之情況，並非永久性殘廢，勞保局不予核付為合理
    」等語。有華濟醫院九十一年十二月四日出具之勞工保險殘廢診斷書影本、華濟
    醫院九十二年一月十六日華（圖）字第九二○一一六○四號及九十二年三月十一
    日華（圖）字第九二○三一一○六號函送原告病歷資料影本、被告之專業醫師審
    查意見表影本及監理會特約醫師審查意見表附原處分卷及審議卷足憑。按胸腹部
    臟器障害等級之審定基本原則，須將症狀綜合衡量，永久喪失勞動能力與影響其
    日常生活活動或社會生活活動之狀況及需他人扶助之情形，比照精神、神經障害
    等級審定基本原則、綜合審定其等級，而「胸腹部臟器遺存障害者」係指胸腹部
    遺存機能障害，致工作上確有明顯之阻害而由醫學上可予證明者，若施行胸腹部
    臟器切除術經過順利，未遺存明顯之永久性機能障礙者，則不在給付範圍；因此
    ，被告依據原告所送勞工保險殘廢診斷書之內容、華濟醫院函送原告之病歷資料
    、勞工保險殘廢給付標準表之審定原則，暨被告及監理會專業醫師之審查意見，
    認原告所患並未致其工作上存有明顯之阻害而由醫學上可予證明，不在勞工保險
    殘廢給付標準表之給付範圍，乃核定不予殘廢給付，於法洵無違誤，核亦無原告
    所指原處分違反行政程序法第九條規定及勞工保險條例保障勞工生活意旨之可言
    。
２、按「本局得視業務需要聘用兼任醫師十二人至二十人」勞工保險局組織條例第十
    一條第二項前段定有明文；另「保險人為審核保險給付或勞工保險監理委員會為
    審議保險爭議事項，必要時得向投保單位、特約醫療醫院、所或其他有關機關調
    查被保險人與保險有關之文件。」、「保險人於審核殘廢給付認為有複檢必要時
    ，得另行指定醫院或醫師複檢。」為勞工保險條例第二十八條及第五十六條所規
    定；又按「勞工保險監理委員會為審議爭議案件或保險人為核定保險給付認為必
    要時，得向被保險人、受益人、投保單位、各該醫院、診所或經領有執業執照之
    醫師、助產士要求提出報告，或派員調閱各該醫院、診所及投保單位之病歷、薪
    資帳冊、檢查化驗紀錄或Ｘ光片，被保險人、受益人、投保單位、各該醫院、診
    所及領有執業執照之醫師或助產士均不得拒絕。」、「保險人審核殘廢給付，除
    得依本條例第五十六條規定指定全民健康保險特約醫院或診所或醫師複檢外，並
    得通知出具殘廢診斷書之醫院或診所檢送必要之檢查紀錄或有關診療病歷。」同
    條例施行細則第六十一條及第七十六條第三項亦有明文。可知法令明文規定保險
    人（即被告）為審核保險給付，得調查有關之文件，得另行指定醫院或醫師複檢
    ，並得通知出具診斷書之醫院診所檢送必要之有關診療病歷等，而被告為審核被
    保險人之情形是否符合保險給付，自得依職權送請其聘用之專業醫師表示審查意
    見，以為其審核之參據，此項專業醫師審查意見之審核，要屬被告之法定職權，
    是原告主張被告僅得以診斷書作為判斷殘廢與否之依據云云，顯有誤解。再者，
    「行政機關應依職權調查證據，不受當事人主張之拘束，對當事人有利及不利事
    項一律注意。」「行政機關得選定適當之人為鑑定。」行政程序法第三十六條及
    第四十一條第一項分別定有明文。查被告係勞工保險之保險人，於當事人向其提
    出勞工保險各項給付申請時，被告須開始行政程序，並有上揭依職權調查證據之
    義務，且於遇有醫理上之諸疑義時，得以具有專業知識之第三人即專科醫師，於
    行政程序中陳述關於特別法規或經驗定則之意見，而以其陳述，為證據之用。是
    被告於行政程序中將有待進一步調查之案件，請其特約專科醫師陳述醫學上之意
    見，以為證據，於法尚無不合。
３、又疾病與殘廢之概念並不相同，非謂被保險人一罹患疾病即構成殘廢。有關殘廢
    給付之審查重點在於被保險人所患是否導致其工作上確有明顯之阻害而由醫學上
    可予證明者。是原告小腸雖切除八十公分，惟本件既經專業醫師審查認原告所患
    病症並不影響其工作能力，則被告不予給付原告所請殘廢給付，要屬有據。
五、綜上所述，原處分並無違誤，審議審定、訴願決定遞予維持，俱無不合。原告徒
    執前詞聲明撤銷，及請求判命被告作成核付原告所請殘廢給付之處分，均為無理
    由，應予駁回。
據上論結，本件原告之訴為無理由，爰依行政訴訟法第九十八條第三項前段、第二百
十八條、民事訴訟法第三百八十五條第一項前段，判決如主文。
中　　華　　民　　國　　九十三　　　年　　　十一　　　月　　二十五　　　日
                               臺 北 高 等 行 政 法 院  第 六 庭
                                           審 判 長 法  官　林樹埔
           　　　　　　　　　　　　　　　　　　　　 法　官　許瑞助
           　　　　　　　　　　　　　　　　　　　　 法　官　曹瑞卿
右為正本係照原本作成。
如不服本判決，應於送達後二十日內，向本院提出上訴狀並表明上訴理由，如於本判
決宣示後送達前提起上訴者，應於判決送達後二十日內補提上訴理由書（須按他造人
數附繕本）。
中　　華　　民　　國　　九十三　　　年　　　十一　　　月　　二十五　　　日
             　　　　　　　　　 　　　　     　     書記官  方偉皓
